【裁判字號】    90,簡,2432
【裁判日期】    900629
【裁判案由】    綜合所得稅
【裁判全文】
高雄高等行政法院簡易判決                         九十年度簡字第二四三二號
    原      告  甲○○
    被      告  財政部台灣省南區國稅局
    代  表  人  乙○○  局長
    訴訟代理人  丙○○
右當事人間因綜合所得稅事件，原告不服財政部中華民國八十九年十月十九日台財訴
第0000000000號訴願決定，提起行政訴訟。本院判決如左：
    主  文
原告之訴駁回。
訴訟費用由原告負擔。
    事實及理由
一、原告八十七年度綜合所得稅結算申報，列報子女教育學費特別扣除額新臺幣（下
    同）二萬五千元，被告以其本年度未申報該子女為扶養親屬，否准認列。原告不
    服，申經復查未獲變更，提起訴願，亦遭決定駁回，乃提起本件行政訴訟，主張
    財政部八十四年六月廿一日台財稅第八四一六二九九八一號函釋以子女教育學費
    特別扣除額之列報，以「納稅義務人扶養之子女」為要件，限縮所得稅法第十七
    條第一項第二款第三目第五小目之適用範圍，係增加該條文所無之限制，有違憲
    法第十九條租稅法律主義，應屬無效，依司法院釋字第四七八號解釋應不得援用
    ；且原告實際本有負擔子女之教育費，為不爭之事實，財政部上述函令拘泥課稅
    程序，未斟酌所得稅法之精義及課稅公平之法意，亦有違所得稅法精神，依該函
    令所作處分，應認違法等語，而聲明求為判決：原處分及訴願決定均撤銷，並依
    司法院釋字第四七八號解釋旨意，宣示財政部八十四年六月廿一日台財稅第八四
    一六二九九八一號函不得援用課稅依據。被告則以按解釋法律，除依文義外，尚
    應從體系地位、立法史及立法目的等方法探究法律規範意旨。而所得稅法第十五
    條第一項規定：「納稅義務人之配偶，及合於第十七條規定得申報減除扶養親屬
    免稅額之受扶養親屬，有前條各類所得者，應由納稅義務人合併報繳。」其條文
    雖僅規定有各類所得者應合併報繳，然依合併報繳制度之立法精神，同一申報戶
    各種費用、支出亦應合併申報，乃當然之解釋。財政部八十四年六月廿一日台財
    稅第八四一六二九九八一號函明釋所得稅法第十七條第一項第二款第三目第五小
    目所稱「納稅義務人之子女」係指「受納稅義務人扶養之子女」，旨在貫徹所得
    稅法第十七條第一項第二款第三目第五小目之規定，以期切合實際，建立認定課
    稅所得之正確，為防止逃漏及維持課稅公平所必要，並非增加所得稅法所無規定
    之限制，亦未增加法律所定人民之納稅義務，其解釋方法、結論均符法律意旨，
    未逾法律授權，與憲法第十九條之規定並無牴觸；而本件原告之子黃勻饒本年度
    已成年，且有所得五十萬八千六百四十六元並自行申報，已有能力負擔自己就讀
    大專以上學校之學費，並不需由其父母負擔，與本條為減輕納稅義務人之無謀生
    能力子女就讀大專以上學校因學費較高而增加納稅義務人之負擔，稅法給予此項
    扣除額之租稅優惠，以期減輕負擔之立法意旨不合，亦有違合併報繳之規定，至
    原告主張依司法院釋字第四七八號解釋不得援引財政部八十四年六月廿一日台財
    稅第八四一六二九九八一號函為課稅依據，因司法院釋字第四七八號解釋係對「
    自用住宅用地」規定所為之釋示，與本件案情不同，自不得比附援引，是被告以
    原告本年度並未列報扶養親屬黃勻饒，卻申報其子黃勻饒教育學費特別扣除額二
    萬五千元，與前揭法條及函釋規定未合，乃否准認列，並無不合等語資為抗辯，
    而聲明求為判決駁回原告之訴。
二、按「納稅義務人之子女就讀大專以上院校之子女教育學費每年得扣除二萬五千元
    。」為所得稅法第十七條第一項第二款第三目第五小目前段所明定。而「所得稅
    法第十七條第一項第二款第三目第五小目規定，納稅義務人之子女就讀大專以上
    院校之子女教育學費每年得扣除二萬五千元，係指納稅義務人申報合於同法條項
    第一款第二目規定，且就讀於學歷經教育部認可之國內、外大專以上院校之受納
    稅義務人扶養之子女而言。」則經財政部八十四年六月廿一日台財稅第八四一六
    二九九八一號函釋示在案。按解釋法律，除依文義外，尚應從體系地位、立法史
    及立法目的等方法探究法律規範意旨。查所得稅法第十七條第一項第二款第三目
    第五小目之立法，乃源於考慮「中低收入家庭往往負擔不起學費，特別是私立大
    專院校之學費」，再參諸父母對於子女學費之負擔亦係源於扶養之關係而來之事
    實，財政部上述函釋認所得稅法第十七條第一項第二款第三目第五小目前段所稱
    之納稅義務人之子女，係指納稅義務人申報合於同法條項第一款第二目規定之子
    女，實與立法原意相符合。且再就個人綜合所得稅法律規定之意旨觀之，所得稅
    法第十三條規定：個人之綜合所得稅，就個人之綜合所得總額減除免稅額及扣除
    額後之綜合所得淨額計徵之。足見個人綜合所得稅之課徵，該個人之所得及其免
    稅額、扣除額係相配合，而據以計算個人綜合所得淨額，而非同一個人之所得與
    其免稅額、扣除額得分別申報，分別列計；另所得稅法第十五條第一項則規定：
    「納稅義務人之配偶，及合於第十七條規定得申報減除扶養親屬免稅額之受扶養
    親屬，有前條各類所得者，應由納稅義務人合併報繳。」而同法第十七條第一項
    即規定：「按前三條規定計得之個人綜合所得總額，減除左列免稅額及扣除額後
    之餘額，為個人之綜合所得淨額。．．．．．．」。將此二條文合併觀察即可明
    確得知，所得稅法第十七條第一項為計算個人綜合所得淨額所得扣除之免稅額及
    扣除額，係限於合併報繳個人綜合所得之個人；尤其所得稅法第十七條第二項更
    明文規定：「納稅義務人之配偶，其薪資所得依第十五條第二項規定，分開計算
    稅額者，配偶本人之免稅額及薪資所得特別扣除額，應自配偶本人之薪資所得中
    減除；其餘符合前項規定之免稅額或扣除額不得自配偶之薪資所得中減除，應一
    律由納稅義務人申報減除。」本項既是規定於配偶就薪資所得合併申報分開計算
    稅額之情形下，於配偶之薪資所得中所得減除者僅有配偶本人之免稅額及薪資所
    得特別扣除額，可知同條第一項第二款第三目第五小目所規定之教育學費特別扣
    除額，並非以實際係由何人給付，而於該人所得項下扣除（蓋配偶亦有可能係實
    際支付者），故原告主張此教育學費特別扣除額應於負擔子女學費者之所得項下
    扣除云云，自屬誤會；故財政部上述函釋係依據所得稅法整體規定，本於所得稅
    法第十七第一項第二款第三目第五小目前段教育費扣除額之法規原意所為之當然
    解釋，且其亦為維持課稅公平所必要，並非增加所得稅法所無規定之限制，亦未
    增加法律所定人民之納稅義務；亦即財政部上述函釋並未逾越所得稅法第十七第
    一項第二款第三目第五小目前段規定訂立之範圍及該條之立法目的及精神，本院
    自得予以援用；原告主張該函釋牴觸憲法第十九條規定，應不得適用云云，並無
    可採。再原告雖主張依司法院釋字第四七八號解釋，財政部八十四年六月廿一日
    台財稅第八四一六二九九八一號函應不得援為課稅依據云云；然查司法院釋字第
    四七八號解釋係就「自用住宅用地」規定所為之釋示，核與本件爭執之事項無涉
    ，是原告執司法院釋字第四七八號解釋，主張財政部八十四年六月廿一日台財稅
    第八四一六二九九八一號函釋，應不得援用云云，自無可採；均合先敘明。
三、經查：原告八十七年度綜合所得稅結算申報，列報其子黃勻饒教育學費特別扣除
    額二萬五千元，然原告之子黃勻饒當年度已成年，且有所得五十萬八千六百四十
    六元，係自行申報當年度綜合所得稅，原告當年度並未申報其子黃勻饒為扶養親
    屬而合併申報當年度綜合所得稅等情，已經被告陳明在卷，並有原告及其子黃勻
    饒八十七年度綜合所得稅結算申報書二份附原處分卷可稽；原告之子黃勻饒於八
    十七年度既非原告所申報扶養之子女而與原告合併申報當年度綜合所得稅，則依
    前開所述，關於因黃勻饒就讀大專以上院校之教育學費特別扣除額二萬五千元，
    原告即不得於原告當年度個人綜合所得稅結算申報時申報扣除，原告主張其列報
    扣除於法無違云云，尚無可採。
四、綜上所述，原告之主張並無可採。從而，被告依據所得稅法第十七條第一項第二
    款第三目第五小目前段規定否准原告八十七年度綜合所得稅結算申報，列報關於
    其子黃勻饒就讀大專以上院校之教育學費特別扣除額二萬五千元，於法並無違誤
    ，訴願決定予以維持，亦無不合；原告提起本件訴訟求為撤銷，為無理由，應予
    駁回。至原告另聲明「並依司法院釋字第四七八號解釋旨意，宣示財政部八十四
    年六月廿一日台財稅第八四一六二九九八一號函不得援用課稅依據」部分，因財
    政部八十四年六月廿一日台財稅第八四一六二九九八一號函，性質上係屬財政部
    本於行政主管機關之地位所為之釋示性行政規則，本院僅得於審理案件時不予援
    用，當事人並不得以之作為訴之對象，聲明請求法院判決不得援用，故原告此一
    聲明顯係欠缺請求之依據，亦應予駁回；再原告此不得援用為課稅依據之聲明，
    於本件應屬原告起訴之理由，而此一函釋於本件應予援用，亦經本院詳述理由如
    前，併予敘明，並不經言詞辯論為之。
五、據上論結，本件原告之訴為無理由，依行政訴訟法第二百三十三第一項、第一百
    九十五條第一項後段、第九十八條第三項前段，判決如主文。
中      華      民      國      九十    年      六      月    二十九    日
                                高雄高等行政法院第一庭
                                            法      官  楊惠欽
右為正本係照原本作成。
如不服本判決，應於送達後二十日內，向本院提出上訴狀並表明上訴理由，如於本判
決宣示後送達前提起上訴者，應於判決送達後二十日內補提上訴理由書（須按他造當
事人人數附繕本）。
提起上訴應預繳送達用雙掛號郵票七份（每份三十四元）。
中      華      民      國      九十    年      六      月    二十九    日
                                            法院書記官  藍亮仁
附註：
行政訴訟法第二百三十五條（第一項、第二項）：
對於適用簡易程序之裁判提起上訴或抗告，須經最高行政法院之許可。
前項許可，以訴訟事件所涉及之法律見解具有原則性者為限。


司法院資訊處製作；財團法人民間司法改革基金會備份。
